ACORDAO-COMPLETO-2531022

ACÓRDÃO 3607/2022 ATA 22/2022 - PRIMEIRA CÂMARA

VISTOS, relatados e discutidos estes autos de recurso de reconsideração oposto por Jailson Fausto Alves em face do Acórdão 4704/2020-TCU-Primeira Câmara;
ACORDAM os Ministros do Tribunal de Contas da União, reunidos em Sessão da 1ª Câmara, diante das razões apresentadas pelo Relator, em: 
9.1 conhecer do presente recurso de reconsideração para, no mérito, negar-lhe provimento;
9.2. notificar o recorrente e o FNDE acerca desta decisão;

Recurso de reconsideração interposto contra o Acórdão 4.704/2020-TCU-1ª Câmara.

Primeira Câmara

Município de Lima Campos - MA.

3. Recorrente: Jailson Fausto Alves (XXX.945.313-XX).

13.1. Ministros presentes: Benjamin Zymler (na Presidência) e Vital do Rêgo (Relator).
13.2. Ministro-Substituto convocado: Augusto Sherman Cavalcanti.

VITAL DO RÊGO

Ministro Benjamin Zymler.

Adoto como relatório a instrução de mérito elaborada no âmbito da Secretaria de Recursos - Serur (peça 113) , que contou com parecer favorável da chefia imediata e unidade técnica (peça 114) , a seguir transcrita:
"Cuida-se de recurso de reconsideração em processo de tomada de contas especial interposto por Jailson Fausto Alves (peça 99) , buscando impugnar o Acórdão 4704/2020-TCU-Primeira Câmara (peça 61) , mantido em sede de embargos declaratórios (Acórdão 6553/2021-TCU-Primeira Câmara - peça 85) , pelo qual o responsável teve suas contas julgadas irregulares, com imputação de multa, pela omissão no dever de prestar contas dos recursos recebidos à conta do Programa Nacional de Apoio ao Transporte Escolar (Pnate) , no exercício de 2012.
Eis o extrato das decisões recorridas:
Acórdão 4704/2020-TCU-Primeira Câmara - peça 61
VISTOS, relatados e discutidos estes autos de processo de tomada de contas especial instaurada pelo Fundo Nacional de Desenvolvimento da Educação em face da omissão na prestação de contas quanto aos recursos repassados por força do Programa Nacional de Apoio ao Transporte Escolar (Pnate) , no exercício de 2012,
ACORDAM os Ministros do Tribunal de Contas da União, reunidos em sessão extraordinária da Primeira Câmara, ante as razões expostas pelo relator, em:
9.1. excluir da relação processual o sr. Francisco Geremias de Medeiros (XXX.209.843-XX) ;
9.2. com fundamento nos arts. 1º, inciso I, 16, inciso III, alíneas "a" e "b", da Lei 8.443/1992 c/c os arts. 19, parágrafo único, e 23, inciso III, da mesma Lei, e com os arts. 1º, inciso I, 209, inciso I, 210, § 2º, e 214, inciso III, do RITCU, julgar irregulares as contas do sr. Jailson Fausto Alves (XXX.945.313-XX) ;
9.3. aplicar ao sr. Jailson Fausto Alves (XXX.945.313-XX) multa no valor de R$ 5.000,00 (cinco mil reais) , nos termos dos arts. 19, parágrafo único, e 58, inciso I, da Lei 8.443/1992 e do art. 268, inciso I, do RITCU, fixando-lhe o prazo de quinze dias, a contar da notificação, para comprovar, perante o Tribunal (art. 214, inciso III, alínea "a", do RITCU) , o recolhimento da dívida aos cofres do Tesouro Nacional, atualizada monetariamente desde a data do presente acórdão até a data do efetivo recolhimento, se for paga após o vencimento, na forma da legislação em vigor;
9.4. autorizar, nos termos do art. 28, inciso II, da Lei 8.443/1992, a cobrança judicial das dívidas, caso não seja atendida a notificação;
9.5. autorizar, caso solicitado, o pagamento da dívida em até 36 (trinta e seis) parcelas mensais e consecutivas, nos termos do art. 26 da Lei 8.443/1992 c/c o art. 217 do RITCU, fixando o prazo de 15 (quinze) dias, a contar do recebimento da notificação, para comprovação perante o Tribunal do recolhimento da primeira parcela, e de 30 (trinta) dias, a contar da parcela anterior, para comprovação do recolhimento das demais parcelas, devendo incidir sobre cada valor mensal, atualizado monetariamente, os juros de mora devidos, na forma prevista na legislação em vigor;
9.6. alertar o responsável de que a inadimplência de qualquer parcela acarretará o vencimento antecipado do saldo devedor;
9.7. dar ciência da presente deliberação ao Procurador-Chefe da Procuradoria da República no Estado do Maranhão, nos termos do § 3º do art. 16 da Lei 8.443/1992 c/c o § 7º do art. 209 do RITCU; e
9.8. dar ciência do presente acórdão aos responsáveis, ao FNDE e à Prefeitura Municipal de Lima Campos/MA.
Acórdão 6553/2021-TCU-Primeira Câmara - peça 85
VISTOS, relatados e discutidos estes autos de embargos de declaração opostos contra o Acórdão 4704/2020-TCU-Primeira Câmara, 
ACORDAM os Ministros do Tribunal de Contas da União, reunidos em sessão da Primeira Câmara, ante as razões expostas pelo relator, em:
9.1. nos termos dos arts. 32, inciso II, e 34 da Lei 8.443/1992, conhecer do presente recurso;
9.2. quanto ao mérito, negar-lhe provimento, mantendo inalterados os termos do acórdão recorrido; e
9.3. dar ciência ao recorrente.
 HISTÓRICO
Na origem, o Fundo Nacional de Desenvolvimento da Educação (FNDE) instaurou tomada de contas especial para análise de omissão no dever de prestar contas atribuída ao Prefeito do Município de Lima Campos/MA, Jailson Fausto Alves, de recursos repassados para execução do programa federal Pnate-2012 (transporte escolar) , bem como a não comprovação da boa e regular aplicação dos recursos federais repassados.
No curso da fase externa do processo, foi noticiada a apresentação das contas de forma intempestiva em 31/7/2019, bem como o registro de suficiência da documentação apresentada para fins de aprovação de contas por parte do FNDE, prosseguindo o processo para o julgamento da omissão no dever de prestas contas.
Após o devido processo legal, o responsável teve suas contas julgadas irregulares (Acórdão 4704/2020-TCU-Primeira Câmara) , com imputação de penalidade de multa fundada no art. 58, I da Lei 8.443/92, decisão contra a qual se insurge o recorrente.
EXAME DE ADMISSIBILIDADE
Nenhuma divergência a ser apontada quanto a proposta de conhecimento do recurso contida nas peças 100-101 e acolhida pelo e. Relator Min. Vital do Rêgo (peça 104) .
EXAME DE MÉRITO
Delimitação
É objeto do recurso discutir a incidência da prescrição para aplicação de penalidade, bem como a existência de justificativa para a omissão na apresentação das contas no prazo adequado.
Da prescritibilidade da pretensão punitiva e da incidência do julgamento do RE 636.886/STF
Alega o recorrente a ocorrência de prescrição pela incidência do prazo quinquenal, segundo a jurisprudência do STF (RE 636.886) , em sintonia com o julgamento do Resp 1.480.350/STJ e outros julgamentos das Cortes Judiciais Pátrias.
Análise
No caso em exame, a discussão versa apenas sobre a aplicação de penalidade de multa ao gestor omisso, uma vez que não foi imputado débito ao recorrente, pelo reconhecimento da boa e regular aplicação dos recursos públicos. No julgamento originário, a questão foi dirimida pela incidência do prazo decenal previsto no Código Civil (item 18; instrução: peça 22) .
Ocorre, contudo, que a matéria foi objeto de repercussão geral julgada pelo Supremo Tribunal Federal no Recurso Extraordinário 636.886 (tema 899) . O citado RE teve seu julgamento finalizado, tendo transitado em julgado em 5/10/2021, fixando a tese de que "é prescritível a pretensão de ressarcimento ao erário fundada em decisão de Tribunal de Contas".
Diante deste novo cenário, a arguição suscitada pelo recorrente passa a ser analisada, na sequência, levando-se em conta o recente pronunciamento do STF, com o fim de verificar a aplicação, à hipótese dos autos, do novo entendimento firmado sobre o sentido e alcance do art. 37, § 5º, da Constituição.
Quanto à pretensão punitiva, observa-se que já há uma orientação jurisprudencial sedimentada no STF. Desde o julgamento do MS 32.201, em 4/8/2017, várias decisões se seguiram, reafirmando a conclusão de que a prescrição da pretensão punitiva, nos processos de controle externo, é regida pela Lei 9.873/1999, afastando a incidência do Código Civil.
Nessa linha há várias decisões recentes (MS 37424, DJe 14/10/2020; MS 36111, DJe 19/5/2020; MS 36799, DJe 05/10/2020; MS 36800, DJe 12/05/2020, entre outros) , expressando o seguinte entendimento:
Na esteira de precedentes deste Supremo Tribunal, a regência da prescrição da pretensão punitiva do Tribunal de Contas da União decorre da interpretação sistemática dos arts. 1º e 2º da Lei n. 9.873/1999. Norma específica definidora da atuação sancionatória da Administração Pública federal, afasta-se, nestes casos, a disposição genérica da prescrição decenal prevista no Código Civil  (fundamentação da decisão do MS 36274. Rel. Min. Cármen Lúcia, DJe 19/11/2020) .
A prescrição da pretensão punitiva do TCU é regulada pela Lei 9.873/1999, descabendo a aplicação do prazo decenal previsto na legislação civil (art. 205 do Código Civil) . Ao revés, incide o prazo quinquenal previsto na Lei 9.873/1999 (MS 32201, Rel. Min. Roberto Barroso, PRIMEIRA TURMA, DJe 7/8/2017; MS 35.512-AgR, Rel. Min. Ricardo Lewandowski, SEGUNDA TURMA, DJe 21/6/2019) .  (ementa do acórdão do MS 35.940, Rel. Min. Luiz Fux, DJe 14/07/2020) 
Também não se pode olvidar que o STF tem aplicado um mesmo regime para a prescrição, tratando as pretensões punitiva e de ressarcimento de modo uniforme. Mesmo nos processos que tratam do ressarcimento propriamente dito, é usual o STF referir-se unicamente a "pretensão punitiva", a indicar que, inobstante algumas variações terminológicas, o prazo de prescrição tem sido tratado de modo uniforme, constituindo um lapso temporal para o órgão de controle externo agir e impor as consequências cabíveis no caso concreto, independentemente de tais consequências terem natureza punitiva ou ressarcitória. 
Ademais, no exame da prescrição, o STF não tem aplicado o prazo decenal previsto no Código Civil, resultando, na maior parte dos julgamentos do Poder Judiciário, o afastamento da incidência do prazo decenal previsto no Código Civil, adotando-se o prazo quinquenal e as causas interruptivas da Lei 9.873/1999.
A utilização do regime prescricional da Lei 9.873/1999 (MS 32.201) 
As discussões levadas a efeito no TC Processo 030.926/2015-7, em que se deu a uniformização da jurisprudência, evidenciam que houve relevantes discussões no TCU acerca do regime prescricional a ser observado quanto à pretensão punitiva.
Acerca dessas discussões, vejam-se também, exemplificativamente, as manifestações do Ministério Público junto ao TCU nos processos TC Processo 018.404/2007-9 e TC Processo 020.635/2004-9, assim como a da Consultoria Jurídica no processo TCU/Conjur Processo 017.625/2020-3, todas com substanciosas contribuições para o debate.
Na linha dessas manifestações, observa-se que o Poder Judiciário, historicamente, tem demonstrado reservas quanto à adoção de critérios de direito privado, a exemplo dos previstos no Código Civil, para aferir prescrição em relações submetidas ao direito público.
Na ausência de norma específica sobre prescrição, o Judiciário, como regra, entende que os prazos prescricionais devem ser buscados em normas de direito público, até mesmo pelo princípio da simetria. Sabe-se que quando a pretensão é exercida pelo particular contra a Fazenda Pública, há uma norma geral que estabelece prazo de 5 anos para tanto (o Decreto 20.910/1932, recepcionado pela Constituição Federal com força de lei ordinária, segundo o qual "todo e qualquer direito ou ação contra a Fazenda federal, estadual ou municipal, seja qual for a sua natureza, prescrevem em cinco anos contados da data do ato ou fato do qual se originarem") .
Pela simetria, na ausência de norma própria, é razoável aplicar o mesmo prazo quando a pretensão se inverte, ou seja, quando for exercida pela Fazenda Pública contra o particular. Das várias decisões nesse sentido, cita-se o pronunciamento do STJ no REsp 1105442/RJ (tema 135 da sistemática de recursos repetitivos) , que adota, na ausência de lei específica, a norma "relativa à prescrição em casos inversos, isto é, prescrição de ações do administrado contra o Poder Público", que tem no Decreto 20.910/1932 a referência geral de prazo, fixado em cinco anos.
Também o ministro Benjamin Zymler, em voto proferido no TC Processo 030.926/2015-7, que tratou da uniformização da jurisprudência, observou que "as normas de Direito Público adotam, tanto a favor da administração, como contra ela, o prazo prescricional quinquenal" (grifou-se) . Assim, no sistema prescricional a incidência de um mesmo prazo, contra ou a favor, é uma relevante diretriz, traduzida no princípio da simetria, a ser considerada em situações de integração do ordenamento (ou seja, na ausência de definição expressa do legislador em outro sentido) .
Ainda nessa linha de compreensão, note-se que o RE 636.886 (tema 899) tratou do ressarcimento em si, embora na fase de execução, estabelecendo um prazo quinquenal para a prescrição. Esse aspecto tem especial relevância ao ser considerada a Súmula 150 do STF, segundo a qual "prescreve a execução no mesmo prazo de prescrição da ação".
Tal súmula fornece uma segunda diretriz importante para integração do ordenamento, ao introduzir uma outra espécie de simetria, desta feita entre as fases do processo: na ausência de regra legal em contrário, a ação e a execução devem observar os mesmos prazos prescricionais.
Logo, até haver norma específica a tratar da prescrição no processo de controle externo (que poderá ser formulada com maior liberdade pelo legislador, comparativamente às limitações próprias da analogia) , a integração do ordenamento deve considerar algumas diretrizes, já referidas, de que: a) a ação e a execução devem observar um mesmo prazo prescricional (embora seja natural que possuam termos iniciais e causas de interrupção apropriados às respectivas fases) , conforme Súmula 150 do STF; b) esse prazo deve atuar contra ou favor do titular da pretensão, ante o princípio da simetria, cabendo unicamente ao legislador positivo estabelecer diferenciações em benefício da Fazenda Pública; c) no que se refere à atuação do controle externo, os critérios devem ser uniformes para a punição e para o ressarcimento, pois significam limites à atividade apuratória do tribunal de contas em si, independentemente do desfecho dessa atuação.
Especificamente em casos envolvendo sanções aplicadas pelo TCU, a prescrição foi discutida pelo STF em julgamentos posteriores ao Acórdão 1441/2016-TCU-Plenário. Já há decisões colegiadas de ambas as turmas do STF no sentido de que pretensão punitiva no processo de controle externo é regida pela Lei 9.873/1999 (1ª Turma: MS 32.201, DJe-173, 4/8/2017; 2ª Turma: MS 35.512-AgR, DJe-135, 19/6/2019 e MS 36.067, DJe-234, 28/10/2019) .
A matéria foi objeto de minuciosa análise no MS 32.201. Nesse julgamento, após examinar detidamente os fundamentos do Acórdão 1441/2016-TCU-Plenário, que uniformizou a jurisprudência do TCU a respeito, o STF manifestou-se em sentido diverso, retratado na seguinte ementa:
Direito administrativo. Mandado de segurança. Multas aplicadas pelo TCU. Prescrição da pretensão punitiva. Exame de legalidade. 1. A prescrição da pretensão punitiva do TCU é regulada integralmente pela Lei nº 9.873/1999, seja em razão da interpretação correta e da aplicação direta desta lei, seja por analogia. (...) . [grifou-se]
Nesse precedente, concluiu-se que "não há nenhuma razão plausível pela qual se deva suprir a alegada omissão [de prazo para a atuação punitiva do TCU] com recurso às normas de direito civil, e não às de direito administrativo".
Entendimento similar já havia sido sustentado também nos debates que deram origem ao Acórdão 1441/2016-TCU-Plenário, mais especificamente no voto do ministro Benjamin Zymler, ao apontar que as relações de direito administrativo são assimétricas, havendo uma tendência dos ordenamentos jurídicos em geral em estabelecer prazos distintos para o Poder Público, não se justificando a importação automática das regras de direito civil:
Após melhor refletir sobre a matéria, cheguei à conclusão de que o prazo decenal previsto no Código Civil visa regulamentar relações eminentemente privadas. Por consequência, não caberia extrair do art. 205 do Código Civil (...) a moldura jurídica do prazo prescricional do poder-dever de sancionar do TCU. Ou seja, essa solução jurídica residual deveria ser aplicada somente para o direito de ação de relações privadas não estabelecidas no Código Civil ou em lei específica.
Há, em síntese, um conjunto paradigmático de normas que revelam um sistema prescricional próprio das pretensões que envolvem o Poder Público. Após o exame desse vasto conjunto normativo, o STF (notadamente no MS 32.201) considerou inapropriado utilizar a disciplina do Código Civil para reger a prescrição da pretensão punitiva pelo tribunal de contas, no exercício da atividade de controle externo.
O critério utilizado pelo STF para esse fim (as regras da Lei 9.873/1999) , no exame da prescrição punitiva, pode ter aplicação mais ampla, para ser utilizado como fonte de integração também no que diz respeito à pretensão reparatória, até que haja a edição de norma específica.
Primeiro, porque a Lei 9.873/1999 observa a sistemática geral do conjunto de normas existentes sobre prazos extintivos no âmbito do direito público. Depois, porque o prazo nela fixado é também compatível com as diretrizes de que (1) a ação e a execução prescrevem no mesmo prazo (Súmula 150 do STF) , e o prazo quinquenal foi adotado pelo STF para a execução do acórdão condenatório do TCU (RE 636.886) , e (2) na ausência de norma em contrário, o princípio da simetria orienta que o Poder Público tenha, para agir, o mesmo prazo que a lei estabelece para a pretensão inversa, ou seja, para quando o Estado é demandado, sendo certo que a pretensão de ressarcimento exercida pelo particular contra o Estado observa o prazo quinquenal fixado pelo Decreto 20.910/1932.
Além disso, a Lei 9.873/1999 apresenta hipóteses detalhadas quanto aos outros aspectos da regulação da prescrição (termo inicial e causas interruptivas) , em tudo compatíveis com as peculiaridades do processo de controle externo como um todo (e não apenas quando tal processo se destina à aplicação de sanções) .
Quanto ao termo inicial, a citada lei prevê o tratamento a ser dado a situações de ilícitos permanentes (como se dá em se tratando de conduta omissiva, cf. MS 32.201) ou continuados (como na reiteração de pagamentos irregulares, por vícios em sucessivas medições de uma mesma obra, por exemplo) .
Quanto à interrupção da prescrição, a citada lei contempla uma variedade de causas e a autonomia entre elas, sendo possível a multiplicidade de interrupções. A própria determinação do TCU para que se realize auditoria para averiguar determinado fato interrompe a prescrição, como destacado no julgamento do MS 32.201.
Até mesmo quanto ao prazo, a regra geral de cinco anos recebe tratamento diferenciado se a irregularidade configurar conduta tipificada como crime, hipótese em que se aplica o prazo previsto na legislação penal, normalmente mais extenso, como já referido.
Assim, até que sobrevenha norma que disponha especificamente a respeito da prescrição para a atuação do tribunal de contas, a adoção do regime previsto na Lei 9.873/1999 apresenta-se como solução adequada, tanto por observar os parâmetros que preponderam no conjunto de normas do direito público, como por ser, também, a norma que já vem sendo utilizada pelo STF para reger a limitação temporal ao poder sancionador do TCU.
Análise da prescrição pelo regime da Lei 9.873/1999 (MS 32.201) 
Adotando-se as premissas fixadas na Lei 9.873/1999 ao caso em exame, e mesmo considerando-se o prazo geral, de cinco anos, observa-se que não teria ocorrido a prescrição. Para tanto, é preciso considerar os seguintes parâmetros:
Termo inicial
A Lei 9.873/1999, art. 1º, parte final, traz previsão expressa a respeito do início do prazo em se tratando de infração de caráter permanente ou continuado. Nesta hipótese, a prescrição começa a correr não da data de cada fato, e sim "do dia em que tiver cessado" a permanência ou a continuidade.
Convém lembrar que a não prestação de contas é conduta omissiva e, como tal, permanente por excelência. Assim, as consequências da omissão são ainda mais gravosas no regime da Lei 9.873/1999, por força de seu art. 1º, pois, em infrações de caráter permanente, a prescrição só se inicia "do dia em que tiver cessado" a permanência. 
Logo, no regime da Lei 9.873/1999, a prescrição do ressarcimento, no caso de convênios e instrumentos congêneres, só começa a fluir do momento em que forem prestadas as contas, mesmo que já esteja vencido o prazo para tanto (como enfatizado pelo STF no voto do ministro Roberto Barroso, no MS 32.201, assim como no voto do ministro Gilmar Mendes, no RE 636.886) . 
Se não prestadas as contas, não há que se falar em prescrição antes do início da apuração dos fatos pelo órgão credor ou pelo órgão de controle (evento que deflagra o curso do prazo quinquenal para ocorrência de nova causa interruptiva, dentre as previstas no art. 2º da Lei 9.873/1999) .
Portanto, no presente caso, para efeitos da contagem do prazo prescricional, em se tratando de convênio sujeito à prestação de contas firmado com a União, o termo inicial a ser considerado é a data de efetiva apresentação da prestação final de contas do convênio, qual seja, 31/7/2019  (peça 42) .
Prazo
A Lei 9.873/1999 apresenta um prazo geral, de cinco anos (art. 1º) , e um prazo especial, previsto no art. 1º, § 2º, a saber: "quando o fato objeto da ação punitiva da Administração também constituir crime, a prescrição reger-se-á pelo prazo previsto na lei penal". Considerando que as irregularidades discutidas nesse processo de tomada de contas especial não se relacionam, em princípio, a ocorrência de crimes praticados de forma dolosa, deve incidir o quinquênio previsto no art. 1o da Lei 9.873/99.
Interrupções por atos inequívocos de apuração dos fatos
No regime da Lei 9.873/1999, a prescrição se interrompe "por qualquer ato inequívoco, que importe apuração do fato" (art. 2º, II) . Os exemplos típicos, no caso em exame, são os atos de notificação no âmbito do Controle Interno (peça 6) , ocorrido em 15/8/2013, bem como a expedição do Relatório de Tomada de Contas Especial ocorrido em 21/8/2018, conquanto não podem ser elencadas como causas interruptivas pela ocorrência em momento anterior ao início do prazo, conforme debatido em tópicos anteriores.
Interrupções pela citação do responsável
A prescrição também é interrompida "pela notificação ou citação do indiciado ou acusado, inclusive por meio de edital", nos termos do art. 2º, I, da Lei 9.873/1999. E, no regime dessa lei, a interrupção se dá pela citação propriamente dita, e não pelo despacho que a ordena. Com esse fundamento, houve a interrupção em 12/6/2019, segundo demonstrado pela entrega do aviso de recebimento no domicílio do responsável (peça 30) .
Interrupção pela decisão condenatória recorrível
Por fim, a prescrição também se interrompe "pela decisão condenatória recorrível" (art. 2º, III, da Lei 9.873/1999) . Com esse fundamento, houve a interrupção em 20/4/2020, data da sessão em que foi proferido o acórdão condenatório (peça 61) .
Da prescrição intercorrente
Nos termos do art. 1º, § 1º, da Lei 9.873/1999, opera-se a prescrição intercorrente se o processo ficar paralisado por mais de três anos, aguardando "julgamento ou despacho". Note-se que há uma correlação entre essa hipótese e as causas de interrupção da prescrição do art. 2º. Com efeito, uma vez interrompida a prescrição por alguma das hipóteses do art. 2º, o processo não pode ficar inativo, sem qualquer inovação processual relevante, por mais de três anos.
Trata-se de prazo específico, não se aplicando nem o prazo geral de cinco anos nem o prazo especial, da lei penal (§ 2º) . A finalidade da prescrição intercorrente, com seu prazo próprio, é a de assegurar a eficiência e celeridade nas apurações administrativas. Seria contrário a essa finalidade a paralisação injustificada do processo por período maior que o triênio estabelecido para a hipótese.
A extrapolação do prazo de três anos, sem inovação relevante no processo, pode configurar negligência. Por isso, além de se operar a prescrição, deve-se promover a "apuração da responsabilidade funcional decorrente da paralisação, se for o caso".
Em muitas situações o exame da prescrição intercorrente pode ficar prejudicado nos processos já em tramitação no TCU. Como a ação de ressarcimento era considerada imprescritível, as peças que compõem a tomada de contas especial, elencadas no art. 10 da Instrução Normativa- TCU 71/2012, não contemplam informações pormenorizadas quanto ao andamento do processo na fase interna, o que pode prejudicar a análise de eventual paralisação por mais de três anos.
Conclusão
Observa-se, pelos eventos indicados, a não ocorrência de curso de prazo suficiente para se reconhecer a prescrição, tomando-se por referência a Lei 9.873/1999, tida pelo STF como norma regente da prescrição da pretensão punitiva pelo TCU, uma vez que em se tratando de infração de natureza permanente (omissão no dever de prestar contas) , o fluxo do prazo somente se inicia após a efetiva apresentação das contas, não tendo havido curso de prazo superior a 5 anos entre a apresentação das contas e a decisão condenatória.
Da responsabilidade do prefeito sucessor relacionada à apresentação de contas dos recursos
Alega o recorrente o desconhecimento da obrigação de prestar contas pela ausência de menção por parte do Prefeito antecessor ou qualquer outra referência no momento da posse no cargo ocorrida em 2013, tendo tomado ciência apenas em junho de 2019, apresentando as contas em julho de 2019, não havendo justa causa por parte do recorrente para a omissão.
Entende que a natureza educativa da penalidade de multa estaria satisfeita com a apresentação das contas, ainda que extemporaneamente, ressaltando o cumprimento do objeto pactuado, inexistência de prejuízo e ausência de má-fé na conduta do ex-Prefeito.
Análise
Em se tratando de alteração do chefe do Poder Executivo Local, tanto o prefeito responsável pela gestão quanto o prefeito sucessor são ambos obrigados ao dever de prestar contas, sendo que apenas o sucessor pode se eximir da obrigação pela invocação de eventual impossibilidade de prestação de contas, especialmente pela comprovação da adoção de medida alternativa ao processo de tomada de contas especial.
Particularmente quanto aos recursos repassados pelo FNDE, o prefeito sucessor tem a obrigação legal de, estando impossibilitado de apresentar as contas de convênio executadas pelo prefeito antecessor, fazer a representação junto ao Ministério Público Federal, nos termos da Resolução/CD/FNDE, de 21 de março de 2011, verbis:
Art. 31. Quando o município, o estado ou o Distrito Federal não apresentar ou não tiver aprovada a prestação de contas dos recursos financeiros recebidos por motivo de força maior ou caso fortuito deverá apresentar as devidas justificativas, acompanhadas de documentação comprobatória, ao FNDE/MEC.
§ 1º Considera-se caso fortuito, dentre outros, a falta ou a não aprovação, no todo ou em parte, da prestação de contas, por dolo ou culpa do gestor anterior.
§ 2º Na falta de apresentação ou da não aprovação, no todo ou em parte, da prestação de contas por culpa ou dolo do gestor do município, do estado ou do Distrito Federal sucedido, as justificativas a que se refere o caput deste artigo deverão ser obrigatoriamente apresentadas pelo gestor que estiver no exercício do cargo, acompanhadas, necessariamente, de cópia autenticada de Representação protocolada junto ao respectivo órgão do Ministério Público, para adoção das providências cíveis e criminais da sua alçada.
§ 3º É de responsabilidade do gestor sucessor a instrução obrigatória da Representação, nos moldes legais exigidos, a ser protocolizada no Ministério Público com, no mínimo, os seguintes elementos:
qualquer documento disponível referente à transferência dos recursos, inclusive extratos da conta corrente específica do Programa;
relatório das ações empreendidas com os recursos transferidos;
qualificação do ex-gestor, inclusive com o endereço atualizado, se houver; e
documento que comprove a situação atualizada quanto à adimplência do município, do estado ou do Distrito Federal perante o FNDE.
§ 4º A Representação de que trata o § 2º deste artigo dispensa o gestor atual do ente federado de apresentar ao FNDE/MEC as certidões relativas ao prosseguimento da medida adotada.
§ 5º Na hipótese de não serem aceitas ou não serem apresentadas as justificativas de que trata este artigo, o FNDE/MEC instaurará a correspondente Tomada de Contas Especial em desfavor do gestor sucessor, na qualidade de co-responsável pelo dano causado ao erário, quando se tratar de omissão de prestação de contas.
Ainda que não houvesse a determinação explicitada na Resolução do FNDE, não se pode olvidar a incidência do enunciado da Súmula 230 do TCU, uma vez que o prefeito sucessor que não gerenciou recursos de gestão anterior se exime da responsabilidade apenas pela adoção de medidas legais visando ao resguardo do patrimônio público, inexistindo qualquer demonstração de medidas administrativas ou judiciais contra o prefeito antecessor, responsável pela gestão dos recursos.
Ademais, diversamente do que alega o recorrente, existe uma notificação oficial documentada nos autos (peça 6) , com recebimento em 18/9/2013, instando o gestor ao cumprimento da obrigação legal. Em se considerando uma obrigação ope legis (automática) , ou seja, obrigação de prestação de contas que independe de notificação para o cumprimento, ao Prefeito sucessor não é possível o acolhimento do recurso pela mera alegação de esquecimento.
A alegação de mera ignorância da obrigação não pode ser acolhida: o prefeito sucessor, ao assumir a gestão, tem a obrigação de realizar diligências para conhecer o panorama atual da Prefeitura, e, quando não tem notícia da aplicação dos recursos federais da gestão anterior, tem a obrigação de adotar as medidas administrativas e judiciais em desfavor do prefeito antecessor.
In casu, a sanção, tem natureza retributiva, preventiva especial e preventiva geral, conforme decidido no Acórdão 4769/2009-TCU-Primeira Câmara (Rel. Min. Valmir Campelo) : "A omissão inicial injustificada na prestação de contas é motivo bastante para a irregularidade das contas, ainda que afastado o débito mediante sua prestação tardia, com aplicação da sanção pecuniária, tendo em vista não só o caráter retributivo da pena em relação ao responsável diretamente envolvido, mas também o caráter preventivo, inibidor de novas condutas omissivas tanto pelo próprio responsável como pelos demais gestores da Administração Pública".
Por fim, ainda que não exista débito apurado na aplicação dos recursos públicos, não se exime o recorrente pela alegação de natureza meramente educativa da penalidade, uma vez que existe uma finalidade repressiva decorrente da ação do TCU, pois o cumprimento da obrigação ocorreu após a fase externa do processo de TCE, conforme indicado na Jurisprudência da Corte:
6. Apesar de concordar com o argumento do Ministro-Relator, de que o propósito fundamental do convênio é a realização material de seu objeto, não posso concordar com a afirmação de que a falta da apresentação das contas tempestivamente é uma falha formal, de pouca relevância. Primeiramente, a necessidade de prestar contas é um dever constitucional. Além disso, o julgamento pela regularidade com ressalva daquele que não presta contas no momento devido gera injustiça. Significa igualar aqueles que cumprem as obrigações pactuadas, prestando suas contas no momento apropriado, àqueles que não o fazem, e só apresentam as contas quando provocados pelo Tribunal, na iminência de serem condenados a ressarcir a totalidade dos recursos recebidos.
7. Também não se pode esquecer que a negligência do gestor na apresentação das contas não é relevante apenas sob o ponto de vista temporal, mas ele provoca o movimento da máquina administrativa, gerando custos. O órgão/entidade repassador tem que instaurar a TCE, a Secretaria Federal de Controle Interno também faz sua análise, assim como o TCU. Tudo isso representa custo, provocado pela negligência do gestor.
Com efeito, salvo no caso de motivos devidamente justificados, a apresentação da prestação de contas a destempo, embora possa, eventualmente, descaracterizar o débito, não tem o condão de mitigar a culpabilidade do gestor público, de quem se pode e se deve exigir conduta diversa, à luz do ordenamento jurídico vigente. Em razão da desídia do gestor omisso, os processos de tomada de contas especial movimentam a máquina pública e geram custos para o erário. Além de crime de responsabilidade, a omissão no dever de prestar contas constitui ato de improbidade administrativa, nos termos do artigo 11, inciso VI, da Lei n.º 8.429/1992. Prestar contas é princípio constitucional sensível, de observância obrigatória, sob pena de intervenção (artigos 34, inciso VII, alínea 'd', e 35, inciso II, da Lei Maior) . Nesse cenário, a prestação de contas tardia compromete a efetividade do controle e configura grave infração à norma.
 (Acórdão 1678/2005-TCU-Primeira Câmara, Rel. Min. Marcos Vinicios Vilaça) 
CONCLUSÕES
Não deve ser reconhecida a prescrição por nenhum dos dois regimes (Código Civil ou Lei 9.873/1999) , não havendo alteração do desfecho do processo ao se analisar a questão de prescrição, qualquer que seja a premissa adotada (imprescritibilidade, prescritibilidade pelo Código Civil ou pela Lei 9.873/1999) , uma vez que o início da contagem do prazo, no regime da Lei 9.873/99 deve ser fixado após a cessação do estado de permanência (omissão) .
A justificativa apresentada pelo recorrente não é suficiente para elidir o dever de prestação de contas dos recursos federais recebidos, uma vez que o responsável foi notificado em período anterior para exibição das contas, mantendo-se inerte até a fase externa do processo de tomada de contas especial. O ponto de corte para eventual exoneração seria a apresentação das contas em momento anterior ao ingresso da TCE no Controle Externo (fase interna) .
PROPOSTA DE ENCAMINHAMENTO
Deste modo, submete-se à consideração superior a presente análise do recurso de reconsideração interposto por Jailson Fausto Alves, contra o Acórdão 4704/2020-TCU-Primeira Câmara, para propor, com base nos artigos 32 e 33 da Lei 8.443/92, combinados com o art. 285 do RI/TCU, conhecer e negar provimento ao recurso, dando ciência ao recorrente e às autoridades indicadas no item 9.8 da decisão que vier a ser adotada."
O representante do Ministério Público junto ao TCU que atuou no feito manifestou concordância com a proposta técnica alvitrada (peça 115) .
	É o relatório.

Antonio Carlos Muniz Cantanhede (OAB/MA 4.812); Michelle dos Santos Sousa (OAB/MA 13.770), Antonio Augusto Sousa (OAB/MA 4.847) e outros.

Procurador Marinus Eduardo De Vries Marsico.

TOMADA DE CONTAS ESPECIAL. PROGRAMA NACIONAL DE APOIO AO TRANSPORTE ESCOLAR. EXERCÍCIO 2012. OMISSÃO NO DEVER DE PRESTAR CONTAS. PRESTAÇÃO DE CONTAS INTEMPESTIVA. DÉBITO AFASTADO. OMISSÃO NÃO JUSTIFICADA. CONTAS IRREGULARES. MULTA. RECURSO DE RECONSIDERAÇÃO. CONHECIMENTO. ARGUMENTOS NÃO SÃO SUFICIENTES PARA MODIFICAR O ACÓRDÃO COMBATIDO. NEGATIVA DE PROVIMENTO.

TOMADA DE CONTAS ESPECIAL (TCE)

Secretaria de Recursos (Serur).

Preenchidos os requisitos de admissibilidade previstos nos arts. 32, inciso I, e 33 da Lei 8.443/1992, o recurso de reconsideração interposto por Jailson Fausto Alves, ex-prefeito do município de Lima Campos/MA (gestões 2013/2016 e 2017/2020) , contra o Acórdão 4704/2020-TCU-Primeira Câmara, deve ser conhecido.
Por meio do acórdão recorrido, as contas especiais do recorrente foram julgadas irregulares, com aplicação da multa do art. 58 da Lei 8.443/1992, no valor de R$ 5.000,00, em virtude da apresentação intempestiva de contas em 31/7/2019.
Segundo o decisum recorrido, o responsável foi notificado expressamente para justificar sua omissão, no bojo dessa tomada de contas especial, em 12/6/2019, e a prestação de contas foi apresentada ao FNDE em momento posterior, em 31/7/2019. Segundo o relator a quo, em suas razões de justificativa o prefeito não explicitou qualquer motivo plausível para não ter se desincumbido de seu dever constitucional no prazo e no modo estipulados, ensejando a irregularidade das contas e aplicação da multa prevista no art. 58, inciso I, da Lei 8.443/1992.
Nesta ocasião, o recorrente alega, em síntese, a ocorrência de prescrição. Quanto ao mérito, sustenta desconhecimento inicial acerca da pendência relativa à prestação de contas, a qual teria sido sanada tão logo tomou conhecimento com a notificação promovida na presente TCE.  
A Secretaria de Recursos (Serur) analisou os argumentos de apelo, tendo concluído pela inocorrência da prescrição, seja pelos critérios do Código Civil, seja pelo que prescreve a Lei 9.873/1999. Aduziu ainda que não haveria alteração no desfecho do processo, qualquer que seja a premissa adotada, uma vez que o início da contagem do prazo, no regime da Lei 9.873/1999, se daria a partir da cessação do estado de permanência (omissão) , ou seja, a data da efetiva apresentação de contas - 31/7/2019.
Quanto à justificativa de desconhecimento da omissão, suscitada pelo recorrente, a Serur apontou não ser suficiente para elidir o dever de prestar contas dos recursos recebidos, uma vez que o responsável foi inclusive notificado em período anterior para exibição das contas, mantendo-se inerte até sua audiência promovida pelo TCU, na fase externa dessa TCE.
Desta forma, a Serur propôs negar provimento ao recurso, no que foi acompanhada pelo Ministério Público junto a este Tribunal (MPTCU) .
Feito esse breve histórico, acompanho, no essencial, os pareceres precedentes, adotando os argumentos neles expendidos em minhas razões de decidir, no que não colidirem com as conclusões exaradas neste voto.
A respeito da ocorrência de prescrição da pretensão sancionatória, refutada pela Serur, pondero que tenho acompanhado a jurisprudência unânime deste TCU, orientada segundo os termos do Acórdão 1441/2016-TCU-Plenário, pela aplicação do prazo decenal insculpido no Código Civil. Quanto à contagem do prazo, na jurisprudência desta Corte tem sido adotado como termo inicial em casos de omissão na apresentação de contas a data limite que o gestor tinha para apresentar a documentação comprobatória (Acórdão 8599/2018-TCU-Primeira Câmara, Rel. Min. Vital do Rêgo, Acórdão 302/2019-TCU-Segunda Câmara, Rel. Min. Aroldo Cedraz) . 
Dessa forma, observo que não ocorreu a prescrição da pretensão punitiva deste Tribunal, tendo em vista que a data limite para entrega da prestação de contas ocorreu em 30/4/2013 e o ato que determinou a citação foi expedido em 12/6/2019, antes, portanto, do interregno de dez anos previsto no art. 205 do Código Civil, utilizado subsidiariamente por este Tribunal. 
Quanto ao mérito, os argumentos não são suficientes para alteração da decisão recorrida. A jurisprudência do Tribunal é pacífica no sentido de que a apresentação intempestiva de documentação comprovando a boa e regular aplicação dos recursos elide o débito, mas não afasta a omissão inicial do gestor. 
Ademais, a jurisprudência aplicada pelo TCU foi consolidada na edição da Súmula-TCU 230, a qual informou o entendimento prevalente nessa Corte de Contas no sentido de que compete ao prefeito sucessor apresentar a prestação de contas referente aos recursos recebidos pelo seu antecessor, quando este não o tiver feito e o prazo para adimplemento dessa obrigação vencer ou estiver vencido no período de gestão do próprio mandatário sucessor, ou, na impossibilidade de fazêlo, adotar as medidas legais visando ao resguardo do patrimônio público.
Por fim, conforme indicou a Serur, o registro de notificação da pendência de prestação de contas por parte do controle interno reforça que o responsável poderia ter adotado as devidas medidas para o adimplemento da obrigação de prestar contas em tempo hábil e, não o tendo feito, sujeitou-se ao exercício do poder-dever sancionatório atribuído a esse Tribunal e levado a efeito por meio do acórdão recorrido.
	Ante o exposto, voto para que o Tribunal de Contas da União aprove o acórdão que submeto a este Colegiado.
TCU, Sala das Sessões, em 5 de julho de 2022.
Ministro VITAL DO RÊGO 
Relator